行　政　法　院　判　決　　　　　　　　　　　　　八十八年度判字第三○一二號
　　原　　　告　甲○○
　　　　　　　　　　　　　衖二.
　　被　　　告　財政部臺灣省北區國稅局
右當事人間因綜合所得稅事件，原告不服行政院中華民國八十八年二月四日台八八訴
字第○五一八七號再訴願決定，提起行政訴訟。本院判決如左︰
　　主  文
原告之訴駁回。
　　事  實
緣原告八十年度綜合所得稅結算申報，被告以其漏報取自國防部中山科學研究院（以
下簡稱中科院）之薪資所得計新台幣（下同）二二八、九四二元，乃核定補徵稅額一
○、七五六元。原告不服，就取自中科院薪資所得二二八、九四二元部分，申請復查
結果，未獲變更，遂循序提起行政訴訟。茲摘兩造訴辯意旨於次：
原告起訴意旨略謂︰一、所得稅法第四條第八款規定，國防部與財政部兩造行政機關
，因認知差異造成爭議，雖經鈞院形成依法課稅之判例，然若干背景及事實經過仍足
資參採：在財政部於六十八年函示徵免原則適用之前，早於五十五年中科院成立之初
，即實施研究補助費及技術津貼之發放制度，並奉當時國防部核示免稅，免稅認定之
理由，悉依專案計畫之有無、員工對各專案之各別貢獻之程度，技術能力反應在專業
計畫之成效以及從事高危險性或犧牲個人權益及福祉以符合國家安全及國防科技發展
政策等因素考量，就事實而言，過去如工蜂火箭、青蜂飛彈等研究計畫結束後，研究
補助費技術津貼亦不復存在，未直接參與專案計畫之人員，如行政、雇工人員自始均
不得支領是項補助，而品位職級之高低需視貢獻程度而定。上述認定理由並未違反財
政部六十八年函示之徵免原則第二款之規定，其符合免稅要件，實有法源基礎，本項
認定有中科院蓮蓄字○三八六六號函可稽，其免稅之事實已逾十五年，且為稅捐稽
徵機關所知悉；於八十年間桃園縣稅捐稽徵處查處，仍默許免稅（有院台財字二七
六七號監察院糾正案文備查）及民國八十一年間中科院以訓誠字一六八七三號函財
政部北區國稅局說明免稅理由，該局亦無疑義。二、財政部及其下級機關身為行政主
管機關，得本於職權依據所得稅法責成行政釋示聲明應稅之主張，然自六十八年稽徵
機關函示徵免原則以來至八十三年確定應稅之期間，中科院依徵免原則認定免稅，並
多次向桃園縣稅捐稽徵處及財政部北區國稅局據實說明，而主管機關以不作為之默示
同意此部分為免稅，導致長期以來中科院員工信賴此等主張，誤認為財政主管機關之
不作為默示，乃基於行政一體原則，授權國防部及中科院或其他公務行政機關之相互
認定並合於行政行為明確性原則下，在實質上已存在信賴之法律效力，應有行政法上
「信賴保護」原則之適用，依鈞院七十六年判字第四七四號判決主文示以：「不管行
政機關之決定是否合法，除了重大且明顯之瑕疵或其違法係可歸責於納稅義務人外，
行政機關之行為一經表露於外，人民通常會對所造成「法律狀態」之存續寄以信賴，
並以之作為行為依據，此種依據之信賴，應受保護。」應依中央法規標準法第十四條
之規定，自八十四年行政院台財三七○○七號函示之日起始發生效力。三、被告謂該
院聘僱人員之約定載明所指薪給，除實物代金及眷補費外，包括全部給與品位加給（
研究補助費）及技術津貼核屬為提供勞務所取得之報酬，屬應稅之薪資所得，其據此
認定實為可議，按原告與中科院之契約約定事項所指薪給包括全部給與，僅適用於違
約時之處罰條款，並非通盤適用，故於「中科院各職類人員管理作業程序」中有關退
休、資遺、撫卹、年終獎金、績效獎金及各項補助費等均以本薪為薪資之計算基礎，
並未涵蓋品位加給及技術津貼為薪資之一部，即謂『薪資意為本薪，並非全部給與』
，此有各職類人員管理作業程序足資信採。四、財政主管機關之作為，有違憲法第七
條賦予人民平等權之議，就系爭加給或津貼而言，國防部核定發給對象除中科院非軍
職人員外，尚涵蓋中科院軍職人員及各軍種軍職及非軍職人員，而該等人員就是項給
予仍維持免稅，姑不論是項給付之性質為何，相同的事件，在沒有正當理由下，未為
相同之處理，即產生差別待遇，有違平等原則。另台灣省衛生處依據行政院核定加強
農村保健計畫設置之醫師醫學研究獎助金，既係獎勵對醫學特定研究而給與者，可適
用所得稅法第四條第八款規定免稅。（財政部六八、一二、二九台財稅第三九四九○
號函）而中科院非軍職員工所領之品位加給（技術津貼）則為獎勵對軍事科學特定研
究而給與者，卻不能免稅，亦有違憲法平等原則。依上開說明，原告呈請鈞院依職權
召開言詞辯論，並命中科院參加訴訟後，請判決撤銷一再訴願決定及原處分等語。
被告答辯意旨略謂︰一、中科院之預算雖分別依計畫編列人事費支應其員工之各項給
與，但實際上領受「科技品位加給」或「技術津貼」之非軍職人員，無論配屬之單位
或參與不同計畫，悉依該院所訂「科技人員品位加給支給標準表」、「技術員薪給標
準表」之等級，每月按級定額領取「科技品位加給」或「技術津貼」。該院與其聘僱
人員之約定事項亦載明所指薪給，除實物代金及眷補費外，包括全部給與，是以該院
非軍職人員所領受之「科技品位加給」或「技術津貼」，核屬其因提供勞務所取得之
報酬，另本局於八十二年間曾派員前往該院現場瞭解結果，該院支付非軍職人員之「
科技品位加給」及「技術津貼」係採按月給付方式，是依所得稅法第四條第八款、財
政部六十八年十一月三十日台財稅第三八五○一號函、八十四年八月十四日台財稅第
八四一六四一四一八號函、行政院秘書長八十四年十月十七日台八十四財三七○○七
號函之規定。原核定以系爭薪資所得（研究補助費或品位加給）二二八、九四二元，
併課當年度綜合所得額，核定應補稅額一○、七五六元，要無不合，請予維持。二、
至原告主張八十一年中科院以（八十一）訓誠字第一六八七三號函說明系爭研究補助
費（品位加給）應屬免徵所得稅範圍，被告並無疑義乙節。查依該函內容僅係說明中
科院薪資給付方式，而本局亦未據此函覆系爭品位加給屬免稅所得；且依財政部六十
八年十一月三十日台財稅第三八五○一號函釋，中科院發給研究人員之研究加給依職
級按月定額發給者，應屬各該研究人員之薪資所得，應於給付時應依法辦理扣繳，所
得人並應於年度結算申報時合併申報課稅，並自六十九年一月起適用。是「品位加給
」屬薪資所得應合併申報課稅已臻明確，原告主張顯係對法令之誤解。三、另原告主
張稅捐稽徵人員逐年審閱中科院相關之會計資料，對系爭金額未予扣繳，均未予置喙
，顯證同意中科院對該所得性質認定為研究補助費，屬免稅範圍乙節。查就中科院系
爭「品位加給」或「技術津貼」是否依法扣繳、申報情事，於本局成立前即八十年元
月間經桃園縣稅捐稽徵處大溪分處去函中科院請依法辦理，本局成立後亦先後多次函
請中科院提示資料供核，此有本局大溪稽徵所八十三年一月二十二日北區國稅大溪審
第00000000號等函件可稽，是原告主張委無足採。且按現行所得稅法對此相
關之規定條文，係於民國五十二年制訂迄今，對系爭「品位加給」及「技術津貼」應
依法課徵所得稅之規定並未修正，本局依所得稅法規定補徵八十年度綜合所得稅，依
法並無不合，請予維持。四、另主張台灣省衛生處依據行政院核定加強農村保健計畫
設置之醫師醫學研究助金，可適用所得稅法第四條第八款免稅規定，與中科院品位
加給為勵對軍事科學特定研究而給與者，卻不能免稅，有違憲法平等原則乙節，查
台灣省衛生處設置之醫師醫學研究助金與系爭之「品位加給」、「技術津貼」並不
相同，其與本案之補徵無，原告主張委無足採。請判決駁回原告之訴等語。
　　理  由
按中華民國政府或外國政府，國際機構、教育、文化、科學研究機構、團體，或其他
公私組織，為獎勵進修、研究或參加科學或職業訓練而給與之學金及研究、考察補
助費等所得，免納所得稅。但受領之獎學金或補助費，如係為授與人提供勞務所取得
之報酬，不適用之，為行為時所得稅法第四條第八款所規定。又凡公、教、軍、警、
公私事業職工薪資及提供勞務者之所得，為薪資所得，該項所得之計算，以在職務上
或工作上取得之各種薪資收入為所得額；前項薪資包括薪金、俸給、工資、津貼、歲
費、獎金、紅利、各種補助費及按月或按年分期給付之退休金或養老金。但為雇主之
目的，執行職務而支領之差旅費、日支費及加班費不超過規定標準者，及依同法第四
條規定免稅之項目，不在此限，復為同法第十四條第一項第三類所明定。本件原告八
十年度綜合所得稅結算申報，經被告查得其取自中科院之薪資所得二二八、九四二元
未合併申報，遂補徵稅額一○、七五六元。原告不服，就取自中科院之薪資所得二二
八、九四二元部分，循序提起行政訴訟，為事實欄所述之主張。經按憲法第一百六十
五條規定教育科學藝術工作者生活之保障，與憲法第十九條規定人民有依法律納稅之
義務，兩者併行不背。前者，要求政府依國民經濟進展之情形，隨時提高教育科學藝
術工作者之待遇；但並不因此免除該類人員依法納稅之義務。因此，除非法律明定得
免納稅義務者外，稅捐單位對之課徵各類稅款，無違憲法第十九條、第一百七十一條
及中央法規標準法第十一條之規定。是中科院不論依何法源設立，其所屬人員除非法
律明定免徵所得稅外，自不得解免其納稅之義務。又行政法上所謂信賴保護原則，係
指人民因相信既存之法秩序，而安排其生活或處置其財產，則不能因嗣後法規之制定
或修正，而使其遭受不能預見之損害，用以保護人民之既得權益。本原則之適用，係
在禁止新制定或修正法規有溯及既往之效力。而所謂平等原則，係指相同之事件應為
相同之處理，不同之事件則應為不同之處理，除有合理正當之事由外，否則不得為差
別待遇，合先明。本件中科院之預算雖分別依計畫編列人事費支應其員工之各項給
與，但實際上領受「品位加給」或「技術津貼」之非軍職人員，無論配屬之單位參與
不同計畫，均依該院所訂「科技人員品位加給支給標準表」、「技術員薪給標準表」
之等級，每月按級定額領取科技品位加給或技術津貼。且該院與其聘僱人員之約定事
項亦載明所指薪給，除實物代金及眷補費外，包括全部給與，其非軍職人員所領受之
科技品位加給或技術津貼，核屬因提供勞務所取得之報酬，應無行為時所得稅法第四
條第八款免納所得稅規定之適用。況被告於八十二年間派員前往該中科院瞭解結果，
其支付非軍職人員之科技品位加給及技術津貼確係按月給付方式，復經中科院八十一
年十一月三日（八一）訓誠字第一六八七三號函致被告，說明該院各類薪資扣繳所得
稅狀況：「以該院於年度開始即訂有各項研究計畫，並按照研究計畫逐月實施。各項
研究計畫除一般經費外，為獎勵科技人員竭盡心智參與研發工作，另編列研發人員研
究補助費及技術津貼。為便利作業，研發人員研究補助費係採按月發放方式，再經由
成本歸戶手續，回歸計畫預算內（研究補助費採個案給付，必將增加人力及作業之負
擔，不符經濟效益）」等語。足見中科院給付非軍職員工之品位加給及技術津貼之所
得，屬經常性研究補助費給與，且依職級按月定額支給，為提供勞務所取得之報酬，
依首揭規定，核非免稅之薪資所得，被告依法發單補徵稅款，並未逾稅捐稽徵法第二
十一條所定核課期間，於法並無不合。而首揭所得稅法之規定一直未曾變更，行政院
秘書長台八十四財三七○○七號函亦僅在重申系爭所得應納稅款之一貫見解，無中央
法規標準法第十四條規定適用之問題，亦無信賴保護原則之適用。而退休金、資遣費
等之計算，乃屬另一問題，與系爭所得應否納稅無關。至中科院軍職人員及各軍種軍
職及非軍職人員之加給或津貼、醫師醫學研究助金，其性質與系爭品位加給或技術
津貼並非相同，不屬相同事件，被告對系爭所得課稅，難謂有違平等原則。另納稅義
務人如有前開所得稅法第十四條第一項各類之所得，即應依同法第七十一條規定申報
納稅，而所得稅法第九十五條之規定，僅係為加強課稅資料之正確性，授予稽徵機關
調查及督促扣繳義務人對於扣繳報告之確實，是尚不因稽徵機關未為調查或督促扣繳
義務人，即認納稅義務人就其取得之所得不負申報納稅之義務。本件原處分揆諸首揭
規定洵無違誤。一再訴願決定，遞予維持，俱無不合。原告起訴意旨，難謂有理，應
予駁回。又本件事證已瑧明晰，原告請求進行言詞辯論及命中科院參加訴訟，核無必
要，併此明。
據上論結，本件原告之訴為無理由，爰依行政訴訟法第二十六條後段，判決如主文。
中    華    民    國     八十八      年      六      月      三十       日
                    行 政 法 院 第 一 庭
                                審 判 長 評  事      黃  綠  星
                                         評  事      趙　永　康
                                         評  事      高  秀  真
                                         評  事      藍  獻  林
                                         評  事      黃  璽  君
右  正  本  證  明  與  原  本  無  異
                                         法院書記官  彭  秀  玲
中    華    民    國     八十八      年      七      月       一        日
